臺灣高等法院刑事判決　　　　　　　　　　　　　　九十三年度上易字第六六二號
　　上　訴　人
　　即　被　告　甲○○
右上訴人因家暴傷害案件，不服臺灣板橋地方法院九十二年度易字第三○五五號，中
華民國九十三年三月十一日第一審判決（起訴案號：臺灣板橋地方法院檢察署九十二
年度偵字第九○七五號），提起上訴，本院判決如左：
    主  文
上訴駁回。
    事  實
一、甲○○與乙○○係夫妻關係，屬家庭暴力防治法第三條第一款之家庭成員，惟兩
    人平日感情不睦。民國（下同）九十二年二月三日十二時許，甲○○在位於臺北
    縣蘆洲市○○街三二號三樓住處，因乙○○欲使用電話與位於彰化之家人拜年，
    不滿電話線遭甲○○拔起，憤而摔掉電話，而與甲○○發生衝突，甲○○見狀，
    竟基於傷害之犯意，徒手毆打乙○○，致乙○○受有右上臂外側多處瘀傷共十五
    乘七公分、右手小指側瘀傷四乘二公分、右上臂外側瘀傷五乘四公分、右後側頭
    皮瘀腫三乘三公分之傷害。
二、案經被害人乙○○訴由臺北縣政府警察局蘆洲分局報請臺灣板橋地方法院檢察署
    檢察官偵查後起訴。
    理  由
一、訊據上訴人即被告甲○○（簡稱被告）固坦承於前揭時、地因與告訴人即其配偶
    乙○○（簡稱告訴人）發生爭執而出手毆打告訴人等情不諱，惟矢口否認有何傷
    害之犯行，辯稱：案發前一日（九十二年二月二日）晚間，伊將家中電話線拔掉
    ，隔日告訴人欲打電話發現電話線被拔掉，接著就摔電話，並用電話變壓器將伊
    手打傷，因係告訴人先攻擊伊，伊基於正當防衛，不得不反抗，何況伊僅打告訴
    人二、三下，不可能使告訴人受傷，又告訴人有地中海型貧血，身上傷痕應該是
    車禍造成，且告訴人的父親及哥哥均學醫，懂得驗傷，故告訴人之驗傷單內容所
    載不實等語。
二、經查：（一）、右揭犯罪事實，業據告訴人乙○○先後於警詢、檢察官偵查及原
    審訊問時指訴綦詳，於原審更指訴稱：「之前因為細故發生爭執，被告禁止我使
    用家裡的電話，當天是過年我要打電話拜年，被告說雖然從你娘家帶過來，但電
    話走他家牆壁，不讓我使用電話，我很生氣就在他面前摔電話，惹惱他之後，他
    就過來打我的手臂，我就跌倒．．．後來我站起來，他又打我，前後約三次，當
    時他打我的頭，我用手抱住頭部，所以我的手指及頭部都受傷」等語（參原審卷
    第四一頁至第四二頁），核與證人即被告之母李葉子於原審證稱：「九十二年
    二月三日中午，我坐在沙發上，告訴人摔電話．．．結果兩人就打起來」、「（
    被告打告訴人什麼部位？）左右手臂」、「我兒子推她，他就側邊跌倒」等語之
    情節相符（參原審卷第三五頁、第三六頁、第三九頁），此外，並有行政院衛生
    署台北醫院出具之診斷證明書一份附卷可憑（參偵查卷第十六頁）。參諸被告與
    告訴人發生爭執、拉扯，於拉扯中造成告訴人如診斷證明書上所記載之傷害，尚
    符常情，且受傷部位與證人李葉子上開證述被告打告訴人左右手臂及推倒告訴
    人致側邊傾斜之情節相符；（二）、證人李葉子為被告之生母，此點為被告所
    是認，其雖於原審審理中證稱告訴人當時並未受傷等語（參原審卷第三六頁），
    惟此項證詞，或因迴護被告而語多保留，或因告訴人所受左右上臂之傷害被長袖
    衣服遮住，右後側頭皮之傷害為告訴人之頭髮所遮住，為證人所不及見，而右手
    小指側之瘀傷，亦可能因該部位較不明顯，為證人所忽略，故證人李葉子於原
    審訊問時證稱告訴人當時並未受傷等語，尚不得採為有利被告之認定；（三）、
    正當防衛必須對於現在不法之侵害始得為之，如侵害業已過去，即無正當防衛可
    言。至彼此互毆，又必以一方初無傷人之行為，因排除對方不法之侵害而加以還
    擊，始得以正當防衛論。故侵害已過去後之報復行為，與無從分別何方為不法侵
    害之互毆行為，均不得主張防衛權，最高法院三十年度上字第一○四○號判例可
    資參照。本件被告於警詢時出示手部之傷痕以證明遭到告訴人之攻擊，惟被告並
    未提出受傷之診斷證明書，另觀諸卷附之照片所示（參偵查卷第十七頁），被告
    身體僅在無名指部分有一個顏色較淺之痕跡，該傷痕是否為告訴人所傷，除被告
    之指控外，並無其他積極證據足以證明，自無法以該照片所顯示之痕跡，逕認被
    告出手傷害告訴人係對於現在不法侵害之還擊。證人李葉子於警詢及原審雖證
    稱：當時看見告訴人拿電話砸客廳落地窗玻璃，又拿電話砸被告身體，被告不理
    會告訴人欲進入房間，告訴人又上前要咬被告，被告順勢將告訴人推倒後，兩個
    人便開始互毆，伊沒有看見告訴人受傷，但有看到被告手背有擦傷等語（參偵查
    卷第十四頁），惟證人李葉子與告訴人為母子，其證詞不無偏袒被告之虞，且
    核與其所證述目睹被告受傷之部位與被告自稱受傷之部位不符，況本件亦無法證
    明告訴人有傷害被告之行為，是證人李葉子此部分之證詞亦不足採。另參諸被
    告於警詢中供稱：「她（告訴人）持變壓器之電話線毆打我，攻擊我頭部，我為
    防衛，用手去抵擋，使我手部受傷，我便毆打她左右手臂，然後她便要推倒我媽
    時，我再打她左右手臂」等語（參偵查卷第五頁反面），堪認被告毆打告訴人之
    行為係侵害已過去之報復行為，核與正當防衛之要件有別。綜上四點，被告所辯
    要係卸責之詞，不足採信。本件事證明確，被告犯行堪以認定，應依法論科。
三、核被告所為，係犯刑法第二百七十七條第一項之傷害罪。原審本於同上見解，適
    用刑法第二百七十七條第一項、第四十一條第一項前段、罰金罰鍰提高標準條例
    第一條前段、第二條之規定，並審酌被告之素行、智識程度及僅因細故與妻爭執
    ，即毆打其妻成傷，又犯罪後仍飾詞圖卸毫無悔意及公訴人求處有期徒刑三月等
    一切情狀，量處有期徒刑三月，並諭知易科罰金之折算標準。經核原審認事用法
    ，均無不合，量刑亦稱允當。被告仍執陳詞提起上訴，其上訴意旨以：告訴人動
    手在先，並推倒伊母親，伊係迫於防衛才予以還手，原審認定此為伊事後報復行
    為，有欠公允，且驗傷單上所載告訴人身上瘀傷，亦非案發時由伊毆打所致等語
    ，指摘原審認事用法不當，顯無理由，應予駁回。
據上論斷，應依刑事訴訟法第三百六十八條，判決如主文。
本案經檢察官陳明光到庭執行職務。
中　　　華　　　民　　　國　　九十三　　年　　　六　　　月　　　十　　　日
                              臺灣高等法院刑事第二十庭
                                  審判長法  官  洪  政  雄
                                        法  官  李  春  地
                                        法  官  鄧  振  球
右正本證明與原本無異。
不得上訴。
                                        書記官  洪  秋  帆
中　　　華　　　民　　　國　　九十三　　年　　　六　　　月　　 十七 　　日
附錄：本案論罪科刑法條全文
刑法第二百七十七條
傷害人之身體或健康者，處三年以下有期徒刑，拘役或一千元以下罰金。
犯前項之罪，因而致人於死者，處無期徒刑或七年以上有期徒刑；致重傷者，處三年
以上十年以下有期徒刑。
